臺灣嘉義地方法院民事裁定　96年度家抗字第1號
抗　告　人　財政部國有財產局臺灣南區辦事處嘉義分處
法定代理人　乙○○
代　理　人　甲○○
相　對　人　丁○○○
代　理　人　丙○○
上列抗告人因相對人聲請選任被繼承人張能、張其在、張得勝遺
產管理人事件，不服本院九十五年度財管字第四二號於九十五年
十一月三十日第一審裁定，提起抗告，本院裁定如下：
    主      文
原裁定關於選任財政部國有財產局臺灣南區辦事處嘉義分處為被
繼承人張其在、張得勝之遺產管理人、准對張得勝、張其在之繼
承人為承認繼承之公示催告部分及聲請程序費用負擔部分均廢棄
。
其餘抗告駁回。
聲請及抗告費用共計新台幣貳仟元由相對人負擔三分之二，餘由
被繼承人張能之遺產負擔。
    理      由
一、本件相對人於原法院聲請意旨略以：被繼承人張能（男、日
    治明治六年二月十八日生，大正五年五月二十七日死亡，生
    前住日治時鹽水港廳下茄苳南堡牛稠埔庄二百六十一番地）
    、張其在（男、日治明治二十三年二月十日生，大正五年四
    月二十一日死亡，生前住日治時鹽水港廳下茄苳南堡牛稠埔
    庄三百六十一番地）、張得勝（男、日治明治四十二年五月
    一日生，昭和十一年一月十日死亡，生前住日治時臺南州嘉
    義郡水上庄牛稠埔庄二百六十一番地）與相對人及訴外人張
    甭纏分別共有嘉義縣水上鄉○○○段二六一地號土地，渠等
    之法定順序繼承人有無不明，復無人擔任被繼承人張能、張
    其在、張得勝之遺產管理人，相對人為該筆土地共有人，屬
    利害關係人，為此聲請指定被繼承人遺產管理人等語。
二、抗告意旨略以：依據相對人所提張能除戶戶籍謄本記載，張
    能於大正五年五月二十七日死亡後，其長男張萬枝「戶主相
    續」尚且存活，故依法對於張能之遺產有合法之繼承權。雖
    按繼承系統表一所記載，張萬枝亦於大正十四年一月二十日
    死亡，但相對人並未提出張萬枝之除戶戶籍謄本為證，亦未
    陳明張萬枝是否已死亡絕戶，原審對此不查即逕予裁定指定
    抗告人為遺產管理人，恐將危害到張能繼承人之權益。另本
    案相對人提出之證物為張其在之除戶戶籍謄本及其所遺坐落
    嘉義縣水上鄉○○○路二六一號，與除戶戶籍謄本所載「鹽
    水港廳下茄苳南堡牛稠埔庄三百六十一番地」並不相符。除
    戶戶籍謄本與土地登記簿謄本上記載之張其在是否為同一人
    ，或者為同名同姓之兩個人，原審對此未加詳查逕予裁定，
    並於裁定書主文記載被繼承人張其在生前住所為「鹽水港下
    茄苳南堡牛稠埔庄三百六十一番地」，其判斷依據何在？如
    此之裁定非但抗告人無法據以登記及執行遺產管理人職務，
    相對人亦達不到請求選任遺產管理人管理共有土地之目的。
    又依相對人所提繼承系統表三所載，張得勝於昭和十一年一
    月十日死亡時，其母張陳氏有與長兄張廷煌二人尚且存活，
    二人皆為張得勝法定繼承人，依法對張得勝之遺產有合法繼
    承權，雖該二人嗣後亦分別於昭和十七年五月十五日、昭和
    十九年二月十七日死亡，但依據相對人所附之戶籍謄本所載
    ，相對人張劉金花係張廷煌之長女，且張廷煌之長男張順明
    雖於七十五年五月十日死亡，但張順明於生前對張得勝之遺
    產已有合法繼承權，而張順明死時，其母張施玉蓮及其妹妹
    張金花二人尚且存活，二人皆為張順明之法定繼承人，應得
    再繼承其父張廷煌繼承自其叔叔張得勝之遺產，本案雖至今
    尚未辦繼承登記，但並非繼承人之有無不明，顯與民法第一
    千一百七十七條及第一千一百七十八條之規定不符，原審未
    依職權為必要之調查，亦未命相對人查報，遽予裁定指定抗
    告人為張得勝之遺產管理人，實有違誤。
二、按繼承開始時，繼承人有無不明，而無親屬會議或親屬會議
    未於一個月內選定遺產管理人者，利害關係人得聲請法院選
    任遺產管理人，又被繼承人之所有繼承人均拋棄其繼承權者
    ，準用關於無人承認繼承之規定，民法第一千一百七十七條
    、第一千一百七十八條第二項、第一千一百七十六條第六項
    定有明文。另按公示催告期限屆滿，無繼承人承認繼承時，
    其遺產於清償債權，並交付遺贈物後，如有剩餘，歸屬國庫
    。又按非公用國有財產以財政部國有財產局為管理機關，民
    法第一千一百八十五條、國有財產法第十二條分別定有明文
    。
三、經查：
（一）相對人與被繼承人分別共有嘉義縣水上鄉○○○段二六一
      地號土地，有卷附土地登記謄本為憑，相對人確係本件聲
      請指定之利害關係人，核先敘明。
（二）被繼承人張能育有長子張萬枝、次子張雞，次子張雞於明
      治三十九年七月為人收養除戶（見本審卷第十二頁），張
      能於大正五年五月二十七日死亡，當時雖有繼承人張萬枝
      ，惟張萬枝乃於大正十四年一月二十日死亡（見本審卷第
      二十七頁），而依相對人所提出之除戶戶籍謄本，其上並
      無張萬枝子女及妻兒之記載，故依目前所得查得之證據，
      實屬繼承人有無不明，而有指定遺產管理人之必要。
（三）又依相對人提出之除戶戶籍謄本乃記載張其在之戶籍係於
      「鹽水港廳下茄苳南堡牛稠埔庄二百六十一番地」，有除
      戶戶籍謄本影本一份附卷可查（見本審卷第十七頁），對
      照嘉義縣水上鄉○○○段二六一地號土地登記謄本張其在
      住址記載為「嘉義縣水上鄉○○○路二六一號」地址，另
      參酌相對人提出張其在之兄張井為戶長之戶籍謄本張其在
      為家屬之戶籍謄本，住址均記載為「嘉義縣水上鄉○○○
      路二六一號」（見本審卷第六十頁），原裁定主文第二項
      關於張其在住址記載為「鹽水港廳下茄苳南堡牛稠埔庄三
      百六十一番地」，應屬誤載，本件被繼承人張其在確實與
      相對人共有嘉義縣水上鄉○○○段二六一地號要屬無疑。
      又依相對人提出之戶籍謄本記載，被繼承人張其在於大正
      五年四月二十一日死亡，張其在之母白氏惜於大正五年二
      月十二日死亡（見原審卷附件三），張其在之父張興於明
      治二十七年八月二十一日死亡（見本審卷第六十頁），張
      其在之兄張井於明治四十一年十一月二十五日死亡（見本
      審卷第六十頁），均先於張其在死亡，惟張其在曾娶妻魏
      氏燕，魏氏燕於昭和四年四月二十日死亡，故其遺產應由
      張魏氏燕繼承，而魏氏燕於張其在死後與黃永結婚，育有
      長子黃通、長女黃金鳳、次女黃齊，長子黃通於昭和三年
      十月二十二日先於魏氏燕死亡，長女黃金鳳亦為他人收養
      ，兩人均無繼承權，又魏氏燕之夫黃永於民國三十四年十
      月二十四日死亡（以上見本審卷第一百零五至一百零七頁
      ），故魏氏燕之遺產應由黃永及黃齊繼承，黃永繼承魏氏
      燕遺產之部分於黃永死後亦一併由黃齊繼承，次女黃齊雖
      已於七十年九月三日死亡，惟黃齊生前育有長子黃清正、
      次男黃清夫，參子黃清秉（見本審卷第一百二十三至一百
      二十六頁），上開三人等人仍存（本審卷第一百二十九頁
      、一百三十二頁、第一百三十五頁），故其遺產應由黃清
      正、黃清夫、黃清秉等人繼承，故張其在之遺產仍有繼承
      人，並非繼承人有無不明之情形，相對人聲請指定遺產管
      理人，應予駁回。
（四）另關於被繼承人張得勝部分，張得勝於昭和十一年一月十
      日死亡，依相對人提出之除戶戶籍謄本，未有張得勝妻兒
      之記載，而張得勝之母張陳氏有於昭和十七年五月十五日
      死亡，而張得勝之父張根先於張得勝於昭和七年二月二十
      五日死亡（見本審卷第十九頁），故張得勝之遺產應由張
      陳氏有繼承，張陳氏有死亡後，則由張廷煌繼承，張廷煌
      又於昭和十九年二月十七日死亡，惟張廷煌有子女張順明
      、張順福、相對人張氏金花及妻子張施玉蓮，有戶籍謄本
      影本一份附卷可查（見本審卷第二十八頁），雖嗣張順明
      於七十五年五月十日死亡，張順福於五十六年五月十七日
      死亡，張施玉蓮八十一年二月十七日死亡，故被繼承人張
      得勝仍有繼承人即相對人張金花，並非繼承人有無不明之
      狀況，相對人聲請指定遺產管理人，應屬無據，應予駁回
      。
（五）綜上所述，依目前現存之資料，覓無張能之繼承人，張能
      之繼承人，實屬有無不明之狀況，原審指定抗告人為遺產
      管理人，自無不當，而張其在之遺產，應有繼承人黃清正
      、黃清夫、黃清秉等人繼承，張得勝之遺產，應由張金花
      繼承，並非繼承人有無不明之狀況，原裁定誤指定抗告人
      為被繼承人張其在、張得勝之遺產管理人，自有未洽，抗
      告意指指摘原裁定不當，請求廢棄，為有理由，應予准許
      。
四、據上論結，本件抗告為一部有理由，一部無理由，爰裁定如
    主文。
中　　華　　民　　國　　96　　年　　 4　 　月　 30　　日
                家事法庭審判長法官  林世芬
                              法官  陳正昇
                  　          法官  康存真
以上正本係照原本作成
如不服本裁定應於裁定送達後10日內依非訟事件法第27條「非以
違背法令為理由，不得再抗告」之規定向本院提出抗告理由狀。
中　　華　　民　　國　　96　　年　　 4 　　月　 30　　日
                            書記官  李靜華
